【裁判字號】    98,重訴,520
【裁判日期】    990525
【裁判案由】    損害賠償
【裁判全文】
臺灣臺中地方法院民事判決             98年度重訴字第520號
原      告  己○○
            辛○○兼癸○○之.
            壬○○兼癸○○之.
            庚○○兼癸○○之.
            丙○○兼癸○○之.
            卯○○即癸○○之.
            巳○○即癸○○之.
            辰○○即癸○○之.
            子○○即癸○○之.
            寅○○即癸○○之.
            丑○○即癸○○之.
上  三  人
法定代理人  丁○○（即原告子○○、寅○○、丑○○之母）
共      同
訴訟代理人  程弘模律師
複 代 理人  乙○○
被      告  未○○      國民
訴訟代理人  林錦隆律師
複代 理 人  李宗炎律師
上當事人間請求損害賠償事件，本院於中華民國99年4月20日言
詞辯論終結，判決如下：
    主      文
被告應給付原告己○○新台幣壹佰壹拾伍萬零參佰參拾伍元，及
自民國九十八年十一月二十八日起至清償日止，按週年利率百分
之五計算之利息。
被告應給付原告丙○○新台幣玖拾柒萬貳仟玖佰零貳元，及自民
國九十八年十一月二十八日起至清償日止，按週年利率百分之五
計算之利息。
被告應給付原告丙○○、辛○○、壬○○、庚○○、子○○、寅
○○、丑○○、卯○○、巳○○及辰○○新台幣伍拾肆萬捌仟陸
佰玖拾玖元，及自民國九十八年十一月二十八日起至清償日止，
按週年利率百分之五計算之利息。
被告應給付原告辛○○新台幣伍拾肆萬捌仟陸佰玖拾玖元，及自
民國九十八年十一月二十八日起至清償日止，按週年利率百分之
五計算之利息。
被告應給付原告壬○○新台幣伍拾肆萬捌仟陸佰玖拾玖元，及自
民國九十八年十一月二十八日起至清償日止，按週年利率百分之
五計算之利息。
被告應給付原告庚○○新台幣伍拾肆萬捌仟陸佰玖拾玖元，及自
民國九十八年十一月二十八日起至清償日止，按週年利率百分之
五計算之利息。
原告其餘之訴駁回。
訴訟費用由被告負擔百分之二十七，由原告己○○負擔百分之十
八，由原告丙○○負擔百分之十一，由原告丙○○、辛○○、壬○○、庚○○、子○○、寅○○、丑○○、卯○○、巳○○及辰
○○共同負擔百分十一，餘由原告辛○○、壬○○、庚○○各負
擔百分之十一。
本判決第一項及其訴訟費用部分，於原告己○○以新台幣貳拾參
萬元為被告供擔保後，得假執行。但被告如於執行標的物拍定、
變賣前，以新台幣壹佰壹拾伍萬零參佰參拾伍元為原告預供擔保
，得免為假執行。
本判決第二項及其訴訟費用部分，於原告丙○○以新台幣壹拾玖
萬元為被告供擔保後，得假執行。但被告如於執行標的物拍定、
變賣前，以新台幣玖拾柒萬貳仟玖佰零貳元為原告丙○○預供擔
保，得免為假執行。
本判決第三項及其訴訟費用部分，於原告丙○○、辛○○、壬○○、庚○○、子○○、寅○○、丑○○、卯○○、巳○○及辰○○以新台幣壹拾壹萬元為被告供擔保後，得假執行。但被告如於
執行標的物拍定、變賣前，以新台幣伍拾肆萬捌仟陸佰玖拾玖元
為原告預供擔保，得免為假執行。
本判決第四項及其訴訟費用部分，於原告辛○○以新台幣壹拾壹
萬元為被告供擔保後，得假執行。但被告如於執行標的物拍定、
變賣前，以新台幣伍拾肆萬捌仟陸佰玖拾玖元為原告預供擔保，
得免為假執行。
本判決第五項及其訴訟費用部分，於原告壬○○以新台幣壹拾壹
萬元為被告供擔保後，得假執行。但被告如於執行標的物拍定、
變賣前，以新台幣伍拾肆萬捌仟陸佰玖拾玖元為原告預供擔保，
得免為假執行。
本判決第六項及其訴訟費用部分，於原告庚○○以新台幣壹拾壹
萬元為被告供擔保後，得假執行。但被告如於執行標的物拍定、
變賣前，以新台幣伍拾肆萬捌仟陸佰玖拾玖元為原告預供擔保，
得免為假執行。
原告其餘假執行之聲請駁回。
    事實及理由
一、本件原告之一癸○○於民國98年11月25日死亡，依法本應由
    其妻丙○○及其子女許芬妙、許瑞欽、卯○○、巳○○、辰
    ○○為其繼承人，但因許芬妙在繼承開始前，於98年5月16
    日發生本件車禍生死亡，另許瑞欽則早於97年12月1日即已
    死亡，有戶口名簿及戶籍謄本附卷可稽，故依民法第1140條
    規定，其二人之應繼分部分即應分別由許芬妙之子女即辛○○、壬○○、庚○○，與許瑞欽之子女即子○○、寅○○、
    丑○○代位繼承，是癸○○財產上之一切權利義務依法即由
    丙○○、辛○○、壬○○、庚○○、子○○、寅○○、丑○○、卯○○、巳○○及辰○○共同繼承。伊等並於99年4月1
    日具狀聲明承受癸○○對被告部分之訴訟，核與民事訴訟法
    第168條、第175條第1項及第176條之規定並無不符，自為法
    之所許，合先敘明。
二、本件原告起訴原聲明求為：「（1）被告應給付原告己○○
    新臺幣（下同）4,165,057元，及自本起訴狀繕本送達翌日
    起至清償日止，按週年利率百分之5計算之利息；（2）被告
    應給付原告辛○○225萬元，及自起訴狀繕本送達翌日起至
    清償日止，按週年利率百分之5計算之利息；（3）被告應給
    付原告壬○○225萬元，及自起訴狀繕本送達翌日起至清償日
    止，按週年利率百分之5計算之利息；（4）被告應給付原告
    庚○○225萬元，及自起訴狀繕本送達翌日起至清償日止，
    按週年利率百分之5計算之利息；（5）被告應給付癸○○（
    於98年11月25日死亡）2,642,151元，及自起訴狀繕本送達
    翌日起至清償日止，按週年利率百分之5計算之利息；（6）
    被告應給付原告丙○○2,692,274元，及自起訴狀繕本送達
    翌日起至清償日止，按週年利率百分之5計算之利息」之判
    決，嗣於訴狀送達被告後，因癸○○已死亡，其繼承人丙○○、卯○○、巳○○、辰○○、辛○○、壬○○、庚○○、
    子○○、寅○○及丑○○等人依法於99年4月1日具狀聲明承
    受訴訟，並變更此部分聲明求為：「被告應給付原告丙○○
    、辛○○、壬○○、庚○○、子○○、寅○○、丑○○、卯
    ○○、巳○○及辰○○等人2,520,401元，及自起訴狀繕本
    送達之翌日起至清償日止，按週年利率百分之五計算利息」
    之判決，核為減縮其應受判決事項之聲明。嗣本件原告復於
    99 年4月20日具狀變更其聲明求為：「（1）被告應給付原
    告己○○3,983,309元，及自起訴狀繕本送達翌日後之98年
    11月28日起至清償日止，按週年利率百分之5計算之利息；
    （2 ）被告應給付原告辛○○225萬元，及自起訴狀繕本送
    達翌日後之98年11月28日起至清償日止，按週年利率百分之
    5計算之利息；（3）被告應給付原告壬○○225萬元，及自
    起訴狀繕本送達翌日後之98年11月28日起至清償日止，按週
    年利率百分之5計算之利息；（4）被告應給付原告庚○○
    225萬元，及自起訴狀繕本送達翌日後之98年11月28日起至
    清償日止，按週年利率百分之5計算之利息；（5）被告應給
    付癸○○之繼承人即原告丙○○、辛○○、壬○○、庚○○
    、子○○、寅○○、丑○○、卯○○、巳○○、辰○○等人
    共2,27 0,401元，及自起訴狀繕本送達翌日後之98年11月28
    日起至清償日止，按週年利率百分之5計算之利息；（6）被
    告應給付原告丙○○2,692,274元，及自起訴狀繕本送達翌
    日後之98年11月28日起至清償日止，按週年利率百分之5計
    算之利息」之判決，核屬減縮其應受判決事項之聲明，自均
    合於民事訴訟法第255條第1項第3款之規定，當亦為法之所
    許。
三、原告主張：被害人許芬妙於98年5月16日中午騎乘車牌號碼
    SQ6-687號機車，沿臺中縣豐原市○○路263巷直行要往朴子
    街177巷方向行駛，於下午1時35分許行經臺中縣豐原市○○
    路○○道4號起點路口處，正通過國豐路口時，適被告駕駛
    車牌號碼8089-LM號自用小客車沿國豐路直行欲上國道4 號
    高速公路，途經國豐路與國道4號高速公路起點交岔路口時
    ，竟違規闖越紅燈及超速行駛，且疏未注意車前狀況，因而
    不慎撞及被害人許芬妙所騎乘之上開機車右側車身，致被害
    人許芬妙當場向前飛出摔落地面，頭部因此受到重創，受有
    顱腦損傷、胸部挫傷合併肋骨骨折等傷害，並昏迷休克，經
    送至行政院衛生署豐原醫院（下稱豐原醫院）急救，於98
    年5月16日下午9時40分不治死亡。原告己○○為被害人許芬
    妙之夫，原告辛○○、壬○○及庚○○三人為許芬妙之子，
    另癸○○及丙○○則為許芬妙之父母，被告就本件車禍之發
    生確有過失，被告既不法侵害被害人許芬妙致其死亡，則依
    民法第184條第1項前段及第191條之2規定，被告自應負侵權
    行為損害賠償責任。而因癸○○嗣已於98年11月25日死亡，
    依法由丙○○、卯○○、巳○○、辰○○、辛○○、壬○○
    、庚○○、子○○、寅○○及丑○○等人共同繼承其財產上
    一切權利義務。原告爰依法提起本件訴訟，請求被告賠償：
    （1）醫藥費：被害人許芬妙因本件車禍受傷送往豐原醫院
    急救，由原告己○○支出醫療費共計1,636元，依民法第192
    條第1項規定，被告即應賠償。（2）殯葬費用：被告不法侵
    害被害人許芬妙致死，原告己○○辦理許芬妙之殯葬事宜，
    支出救護車運送遺體返家之費用、佈置靈堂、清理遺體、祭
    祀（含各式紙錢、祭品、宗教超渡儀式）、葬禮儀式、棺木
    、火葬費、骨灰罐、出殯、靈骨塔位等必要之殯葬費用共計
    40萬元，依民法第192條第1項規定，被告自應賠償。（3）
    扶養費用：被害人許芬妙生前係暐盛有限公司及暐盛工業社
    之負責人，經營金屬沖壓、成型、加工等營業，收入一向豐
    厚，足以提供扶養其夫即原告己○○、其母即原告丙○○與
    其父癸○○生前至少維持臺中縣個人每月平均消費支出15,6
    39元水準之經濟生活，是依民法192條第2項之規定，被告即
    應賠償原告己○○、丙○○及癸○○所受之各該扶養費之損
    害：原告己○○部分：原告己○○為47年3月18日生，與
    被害人許芬妙育有辛○○、壬○○及庚○○三名子女，連同
    被害人許芬妙，共有4名扶養義務人。又被害人許芬妙遭被
    告不法侵害死亡時，原告己○○年滿52歲又2個月，依照96
    年臺灣省簡易生命表記載其平均餘命為28.59年（約343 個
    月），原告己○○之餘命以343個月計，依月別單利複式霍
    夫曼計算法扣除中間利息後，原告己○○所受之扶養費損害
    合計為831, 673元（計算方式：15,639÷4×212.00000000
    ＝831, 673；元以下4捨5入）。癸○○部分：被害人許芬
    妙之父癸○○為23年10月10日生，癸○○與其妻即原告丙○○育有許芬妙、許瑞欽、卯○○、巳○○、辰○○共5名子
    女，因許瑞欽早於97年12月1日即死亡，故連同被害人許芬
    妙在內，共有5名扶養義務人。嗣癸○○於本件起訴後之98
    年11月25日死亡，則自許芬妙98年5月16日死亡之日起至癸○○亡故之日止，計受有約6.5個月扶養費之損害20, 401元
    （計算方式：15,693÷5×6.5＝20,401，元以下4捨5入）。
    而因癸○○已死亡，故癸○○所受之此部分扶養費用之損害
    即由原告丙○○、辛○○、壬○○、庚○○、子○○、寅○○、丑○○、卯○○、巳○○及辰○○共同繼承，而為該等
    繼承人公同共有。原告丙○○部分：原告丙○○為24年7
    月10日生，於被害人許芬妙死亡時，年滿73歲又10個月，依
    照96年臺灣省簡易生命表記載平均餘命為16.11年（約193
    個月），原告丙○○之餘命以193個月計，依月別單利複式
    霍夫曼計算法扣除中間利息，再參酌本件車禍事故發生時，
    連同被害人許芬妙在內，原告丙○○共有5名扶養義務人，
    故原告丙○○所受之扶養費損害核計為442,274元（計算方
    式：
    15,639÷5×141.00000000＝442,274；元以下4捨5入）。（
    4）精神慰撫金：被害人許芬妙與原告己○○之夫妻感情融
    洽，與原告辛○○、壬○○、庚○○3人之親子關係親密和
    諧，而癸○○與原告丙○○之晚年生活並多賴被害人許芬妙
    就近親自奉養，照顧伊等生活起居，親情深厚，被害人許芬
    妙突遭被告不法侵害致死之殘酷變故，原告等人均深受打擊
    ，哀痛逾恆，精神上受有相當之痛苦，依民法第194條之規
    定，被告自應給付原告己○○精神慰撫金300萬元，並分別
    給付癸○○及原告丙○○、辛○○、壬○○、庚○○等人精
    神慰撫金各250萬元。（5）機車修理費：被害人許妙芬騎乘
    之SQ6-687機車係原告己○○所有，該車因本件車禍事故受
    損，共支出修理費26,650元，因依民法第213條第1項、第3
    項之規定，請求被告賠償原告己○○此項回復原狀之費用。
    惟因原告己○○、辛○○、壬○○、庚○○、丙○○及癸○○等人於被害人許芬妙死亡後，業已領得強制汽車責任保險
    理賠金150萬元，每人各分受25萬元（計算方式：
    1,500,000÷6＝250,000），是扣抵各該領得之保險金後，
    被告仍應給付原告己○○合計3,983,309元；給付原告辛○○、壬○○及庚○○各225萬元；給付原告丙○○、辛○○
    、壬○○、庚○○、子○○、寅○○、丑○○、卯○○、巳
    ○○及辰○○2, 270,401元；給付原告丙○○2,692,274元
    。並聲明：（1）被告應給付原告己○○3,983,309元，及自
    起訴狀繕本送達翌日後之98年11月28日起至清償日止，按週
    年利率百分之5計算之利息；（2）被告應給付原告辛○○
    225萬元，及自起訴狀繕本送達翌日後之98年11月28日起至
    清償日止，按週年利率百分之5計算之利息；（3）被告應給
    付原告壬○○225萬元，及自起訴狀繕本送達翌日後之98年
    11月28日起至清償日止，按週年利率百分之5計算之利息；
    （4）被告應給付原告庚○○225萬元，及自起訴狀繕本送達
    翌日後之98年11月28日起至清償日止，按週年利率百分之5
    計算之利息；（5）被告應給付癸○○之繼承人即原告丙○○、辛○○、壬○○、庚○○、子○○、寅○○、丑○○、
    卯○○、巳○○、辰○○等人共2,270,401元，及自起訴狀
    繕本送達翌日後之98年11月28日起至清償日止，按週年利率
    百分之5計算之利息；（6）被告應給付原告丙○○2,692,27
    4元，及自起訴狀繕本送達翌日後之98年11月28日起至清償
    日止，按週年利率百分之5計算之利息；（7）願供擔保，請
    准宣告假執行。
四、被告則以：伊固承認有闖紅燈情事及就本件車禍之發生確有
    過失，然被害人許芬妙亦與有過失，是依民法第217條第1項
    所定之過失相抵原則，原告主張被告應付全額之賠償責任，
    於法不合。又扶養費係供維持基本生活所需，故應以公告核
    定之97年度綜合所得稅受扶養親屬寬減額每人每年77,000元
    ，逾70歲者每人每年115,500元為定扶養費之基準，原告己○○、丙○○與癸○○主張應以行政院主計處公佈之台中縣
    個人平均每月平均消費支出15,639元為計算本件扶養費之標
    準，並非適當。且關於癸○○與原告丙○○之扶養費請求部
    分，原告亦應就伊等不能維持生活，而有受扶養之權利部分
    提出相關資料以為證明。又原告己○○為被害人許芬妙之配
    偶，其於本件車禍事故發生時年滿51歲又2個月，仍具謀生
    能力，尚有13年10個月始屆退休年齡，並能以其收入維持生
    活，故需至年滿65歲時始起算其應受扶養之權利。且原告己○○年滿65歲時，被害人許芬妙亦已63歲7個月，距65歲僅
    有1年5個月時間得受許芬妙扶養，加以原告己○○尚有3名
    子女對其負擔扶養義務，故原告己○○所得請求被害人許芬
    妙之扶養費應為27,271元【計算方式：77,000×（1+5/12）
    /4＝27,271】，故逾此部分之請求，應無理由。更何況原告
    己○○年滿65歲後，究有無財產足以維持其生活之情形，尚
    未可知。另原告己○○請求精神慰撫金300萬元，而原告辛○○、壬○○、庚○○、丙○○及癸○○則每人請求精神慰
    撫金250萬元，實屬過高，於法無據，應以每人30萬元為合
    理。至原告己○○請求之機車修理費26,650元部分，因該機
    車之修理係以新零件更換遭損壞之舊零件，故應將零件折舊
    部分自損害賠償額中予以扣除等語，資為抗辯。並聲明：（
    1）原告之訴及假執行之聲請均駁回；（2）如受不利判決，
    願供擔保，請准宣告免為假執行。
五、兩造不爭執之事項：
（一）被告於98年5月16日下午，駕駛車號8089-LM號自用小客車
      ，自台中縣東勢鎮往台中方向行駛，於同日下午1時35分
      許，途經台中縣豐原市○○路○○道4號高速公路起點之
      交岔路口時，未遵守燈光號誌指示，貿然違規闖紅燈通過
      該交叉路口（該路口速限為50公里／時），不慎撞及適欲
      通過該路口由被害人許芬妙騎乘之SQ6-687號機車右側車
      身，致被害人許芬妙當場向前飛出摔落地面，頭部因此受
      到重創，顱腦損傷、胸部挫傷合併肋骨骨折，昏迷休克，
      經送至豐原醫院急救，仍因傷勢過於嚴重，於98年5月16
      日晚上9時40分不治死亡。
（二）原告己○○為被害人許芬妙之配偶；原告辛○○、壬○○
      、庚○○等3人係被害人許芬妙之子女；又癸○○（已於
      98年11月25日死亡）及原告丙○○則為被害人許芬妙之父
      母。嗣癸○○於98年11月25日死亡，由原告丙○○、辛○○、壬○○、庚○○、子○○、寅○○、丑○○、卯○○
      、巳○○、辰○○繼承其財產上一切權利義務。
（三）原告己○○為被害人許芬妙支出必要之醫療費用共1,636
      元。
（四）原告己○○與被告協議原告己○○為被害人許芬妙支出之
      必要喪葬費用為40萬元。
（五）被害人許芬妙因本件汽車交通事故死亡，原告己○○、辛○○、壬○○、庚○○、被繼承人癸○○及原告丙○○已
      領取強制汽車責任保險金合計1,507,806元，每人分受251
      ,301元。
六、查被告於98年5月16日下午1時35分許（按：據卷附消防隊救
    護車記錄資料以觀，其上顯示出勤通知期間為下午1時17分
    ，到達現場時間為1時23分，離開現場時間為1時35分許，可
    見本件車禍事故發生之時間應在下午1時17分前，而非兩造
    所不爭之1時35分許）駕駛車號8089-LM號自用小客車，自台
    中縣東勢鎮往台中方向行駛，途經豐原市○○路○○道4號
    高速公路起點之交岔路口時，違反燈光號誌指示，於闖越紅
    燈通過該路口之際，撞及由豐年路263巷直行欲往朴子街177
    巷行駛而適通過該路口之被害人許芬妙所騎乘車號SQ6 -687
    號機車之右側車身，致許芬妙因而摔落路面，顱腦損傷胸部
    挫傷合併肋骨骨折及昏迷休克，經送往豐原醫院急救，仍因
    傷重不治死亡之事實，為兩造所不爭執，並經證人甲○○、
    戊○○、午○○於被告被訴過失致死刑事案件偵查中證述明
    確【見臺灣臺中地方法院檢察署（下稱台中地檢署）98年度
    偵字第25779號偵查卷第6至8頁】，復有豐原醫院診斷證明
    書、道路交通事故現場圖、調查報告表（一）（二）、警詢
    筆錄、現場照片及台中地檢署相驗屍體證明書附卷可稽，自
    堪信為真實。
七、按汽車、機車或其他非依軌道行駛之動力車輛，在使用中加
    損害於他人者，駕駛人應賠償因此所生之損害，民法第191
    條之2前段定有明文，此係專為非依軌道行駛之動力車輛在
    使用中駕駛人之責任而為之舉證責任倒置之規定，故凡動力
    車輛在使用中加損害於他人者，即應負賠償責任，由法律推
    定駕駛人侵害他人之行為係出於過失。查被告駕駛上開自小
    客車途經本件肇事路口，既與被害人許芬妙所騎乘之機車發
    生碰撞，而肇致本件車禍，並使被害人許芬妙因而死亡，足
    見被告之行為與被害人許芬妙所生死亡結果間存有相當因果
    關係甚明，是揆之上開規定，本即應推定被告就本件車禍之
    發生係有過失。復按，汽車行駛至交岔路口，其行進應遵守
    燈光號誌或交通指揮人員之指揮；又行車速度，依速限標誌
    或標線規定，道路交通安全規則第102條第1項第1款及第93
    條第1項前段分別定有明文。查本件肇事地點係在台中縣豐
    原市○○路○○道4號起點路口處，該路段之速限為時速50
    公里。事故發生當時，被告駕車沿國豐路欲直行上國道4號
    高速公路，而被害人許芬妙則騎乘機車由豐年路263巷直行
    往朴子街177巷行駛等情，業據道路交通事故現場圖載繪明
    確。其時被告所行車道路口之號誌係紅燈，而被害人許芬妙
    所行車道路口之號誌則為綠燈，被告不僅於本院審理時承認
    確有違規闖越紅燈行駛情事，且其前於警詢時亦自承肇事當
    時之駕駛速度約時速50～60公里左右，此觀諸卷存被告98年
    5月16日之調查筆錄即明，足認被告駕車途經本件肇事路口
    ，理應注意上開規定，以預防危險之發生，且依當時情形又
    無不能注意情事，竟疏未注意，違反燈光號誌及速限標誌之
    指示，未暫停待號誌轉換為綠燈，即貿然違規闖紅燈及超速
    行駛，致與被害人許芬妙所騎乘之機車發生碰撞而肇事，足
    徵被告就本件車禍之發生，確有過失，且被害人許芬妙之死
    亡結果與被告之過失行為間，顯具有相當因果關係甚明，由
    此益徵本件車禍事故係由被告過失所肇致，應堪認定。
八、被告固抗辯被害人許芬妙就本件車禍之發生亦有過失云云。
    然被告僅空言泛稱被害人許芬妙就本件車禍發生之原因亦應
    負過失責任云云，卻未具體主張被害人許芬妙究有何過失情
    形，且本院亦查無被害人許芬妙於本件損害之發生或擴大有
    何與有過失情事。是被告辯稱被害人許芬妙與有過失，應有
    民法第217條過失相抵原則之適用云云，殊無可採。
九、按因故意或過失，不法侵害他人之權利者，負損害賠償責任
    ；又不法侵害他人致死者，對於支出醫療或殯葬費之人，亦
    應負損害賠償責任。被害人對於第三人負有法定扶養義務者
    ，加害人對於該第三人亦應負損害賠償責任。復按，不法侵
    害他人致死者，被害人之父、母、子、女及配偶，雖非財產
    上之損害，亦得請求賠償相當之金額，民法第184條第1項前
    段、第192條第1項、第2項及第194條分別定有明文。查原告
    己○○為被害人許芬妙之配偶，原告辛○○、壬○○及庚○○為被害人許芬妙之子，而癸○○及原告丙○○則為被害人
    許芬妙之父母，有戶籍謄本存卷可查。被告駕車途經本件肇
    事路口，既因過失不慎撞及被害人許芬妙，並致許芬妙因而
    死亡，當係不法侵害他人致死，構成侵權行為，則伊等6人
    依據上開規定，請求被告負損害賠償責任，自屬正當。惟因
    癸○○於本件訴訟繫屬中，於98年11月25日死亡，依法應由
    原告丙○○、辛○○、壬○○、庚○○、子○○、寅○○、
    丑○○、卯○○、巳○○、辰○○共同繼承其財產上一切權
    利義務，已如前述，並為兩造所不爭執，從而，癸○○對被
    告之損害賠償請求權，即由原告丙○○、辛○○、壬○○、
    庚○○、子○○、寅○○、丑○○、卯○○、巳○○、辰○○等人繼承，而為伊等公同共有。玆審酌原告之各項損害賠
    償請求如下：
（一）醫藥費用：查被害人許芬妙遭被告駕車撞擊後，因顱腦損
      傷、胸部挫傷合併肋骨骨折等傷害，昏迷休克，曾送往豐
      原醫院急救，其後雖終因傷重不治死亡，然其夫即原告己○○於其生前送醫救治時，曾為其支出必要之醫療費用共
      1,636元，已為兩造不爭執之事實，並有原告提出之豐原
      醫院全民健保身分就醫醫療費用證明書附卷可稽，是原告
      己○○就此部分醫療費用之支出，依民法第192條第1項之
      規定，請求被告賠償，自屬有據。
（二）殯葬費用：原告己○○固主張被告不法侵害其妻許芬妙致
      死，其因辦理喪葬事宜，支出救護車運送遺體返家、佈置
      靈堂、清理遺體、葬禮儀式、棺木、火葬費、骨灰罐、出
      殯、靈骨塔位及祭祀等費用共計555,098元，並提出昱晏
      救護紀錄表、豐原醫院門診費用證明書、茂盛園藝花店估
      價單、收據、支出明細、統一發票、白象阿源禮儀公司葬
      儀各項費用明細表及豐原市公所收入繳款書為證。然因兩
      造嗣已協議原告己○○為被害人許芬妙支出之必要喪葬費
      用為40萬元，原告並因此減縮請求被告賠償殯葬費用40萬
      元，依此而論，堪認原告己○○所請求此部分40萬元殯葬
      費之支出，核為一般習俗埋葬收殮、祭祀之必要費用，揆
      之民法第192條第1項之規定，自應予以准許。
（三）扶養費用：
   (1) 原告己○○請求之扶養費部分：本件原告己○○固主張其
      為被害人許芬妙之配偶，尚有平均餘命343個月，連同被
      害人許芬妙在內，共有4名扶養義務人，依行政院主計處
      97年統計臺中縣個人每月平均消費支出15,639元計算，再
      按月別單利複式霍夫曼計算法扣除中間利息後，可請求被
      告一次給付扶養費之損害831,673元云云。惟按74年6月3
      日修正公布之民法第1116條之1規定：「夫妻互負扶養之
      義務，其負扶養義務之順序與直系血親卑親屬同，其受扶
      養權利之順序與直系血親尊親屬同」，夫妻互受扶養權利
      之順序，既與直系血親尊親屬同，自不以無謀生能力為必
      要（最高法院79年台上字第2629號判例參照）。從而夫妻
      之一方被他人不法侵害致死，則他方雖得依民法第192條
      第2項規定，向加害人請求扶養費損害賠償，然依民法第
      1117條之規定，仍須以不能維持生活者為限，始得請求加
      害人賠償。且所謂「不能維持生活」者，係指其資財而言
      ，即無資財可供生活，是則，夫妻之一方，如能以自己財
      產維持生活者，自無受扶養之權利。查原告己○○名下擁
      有門牌為台中縣豐原市○○街177巷32弄6號房屋、賓士汽
      車及存款約400萬元等財產，並投資購買漢磊科技股份有
      限公司股票等情，已據原告己○○陳明在卷，並有本院向
      稅務機關調取之財產調件明細表附卷可稽。是以原告己○○之財產狀況而觀，扣除供其自住之上開房屋外，顯尚難
      認原告己○○已不能以自己之財產維持生活，且原告己○○復未主張並舉證證明其不能維持生活有受扶養權利之事
      實，故自難認原告己○○有受扶養之權利。是原告己○○
      此部分扶養權利損害之請求，於法尚屬無據，不應准許。
   (2) 關於癸○○之扶養費部分：癸○○之繼承人即原告丙○○
      、辛○○、壬○○、庚○○、子○○、寅○○、丑○○、
      卯○○、巳○○、辰○○固主張癸○○為被害人許芬妙之
      父，連同被害人許芬妙在內，共有5名扶養義務人，而自
      許芬妙死亡之日起至癸○○98年11月25日死亡之日止，計
      受有約6.5個月扶養費共20,401元（計算方式：15,693÷
      5×6.5＝20,401，元以下4捨5入）之損害云云。然按，受
      扶養權利者，以不能維持生活而無謀生能力者為限，前項
      無謀生能力之限制，於直系血親尊親屬不適用之，民法第
      1117條定有明文，準此以觀，受扶養權利者為直系血親尊
      親屬時，其扶養權利雖不以無謀生能力為必要，惟仍受「
      不能維持生活」之限制（最高法院62年7月16日62年度第
      2次民庭庭推總會決議參照）。又所謂「無謀生能力」，
      係指其勞力或智力而言，即因年幼、殘廢、老疾等，致無
      法以其勞力或智力維持自己生活之謂，而所謂「不能維持
      生活」者，則指其資財而言，即無資財可供生活，已如前
      述。是則，直系血親尊親屬，如能以自己財產維持生活者
      ，自無受扶養之權利。查癸○○生前名下擁有多筆土地及
      農地，其土地之價值保守估計即達900多萬元，是依癸○○之財產狀況而論，顯難認癸○○生前已不能以自己之財
      產維持生活，且原告丙○○、辛○○、壬○○、庚○○、
      子○○、寅○○、丑○○、卯○○、巳○○及辰○○等人
      復未主張並舉證證明癸○○生前確有不能維持生活而有受
      扶養權利之事實，是自難認癸○○生前有受扶養之權利。
      從而，原告丙○○、辛○○、壬○○、庚○○、子○○、
      寅○○、丑○○、卯○○、巳○○及辰○○等人請求被告
      賠償癸○○生前所受此部分扶養費之損害一節，於法即屬
      無據，不應准許。
   (3) 原告丙○○之扶養費請求部分：
    1.本件原告丙○○主張其為被害人許芬妙之母，對之有受扶
      養之權利，連同許芬妙在內，共有5名扶養義務人。其於
      許芬妙死亡時，尚有平均餘命16.11年（約193個月），依
      97年臺中縣個人每月平均消費支出15,639元計算，再按月
      別單利複式霍夫曼計算法扣除中間利息後，一次可請求被
      告賠償扶養費之損害計442, 274元等情。查原告丙○○為
      被害人許芬妙之母，其名下固擁有門牌台中縣清水鎮○○
      路52號房屋，有本院向稅務機關調取之財產調件明細表附
      卷可參，然該房屋現供其自住之用，此觀諸起訴狀所載原
      告丙○○之住居所即為該址即明。由此可見，原告丙○○
      縱有該不動產，仍尚難謂其已足以自己之財產維持生活，
      是被害人許芬妙對其母即原告丙○○自負有法定扶養義務
      。從而，原告丙○○請求被告賠償其所受扶養費之損害，
      於法即屬有據。被告抗辯原告應提出相關資料證明其確不
      能維持生活云云。尚無可採。
   2. 次查，原告丙○○為24年7月10日生，有戶籍謄本在卷可
      考，其於被害人許芬妙死亡時，年滿73歲又10個月，是依
      卷附96年臺灣省女性簡易生命表以觀，其平均餘命尚有
      16.11年（約193個月）。第按，扶養之程度，應按受扶養
      權利者之需要與負扶養義務者之經濟能力及身分定之，民
      法第1119條定有明文。故扶養費數額之多寡，應斟酌扶養
      義務人之身份、財力及扶養權利人之身分需要，依此等情
      形而為適當之酌定，不得僅以某一固定年度綜合所得稅扶
      養親屬之寬減額或免稅額為其唯一之標準定之。查被害人
      許芬妙生前為暐盛工業社之負責人，其於97年之所得額約
      47 萬餘元，有原告提出之97年度綜合所得稅資料清單及
      暐盛工業社97年度營利事業所得稅結算申報書在卷可憑。
      至於其母即原告丙○○則早已自職場退休，業據其陳明在
      卷，可見原告丙○○為家庭主婦。是本院斟酌雙方之身分
      及經濟能力，再參酌原告所提出卷附台灣省台中縣97年平
      均每人月消費支出額為15,639元，認每月之扶養費數額以
      15,000元較為適當。原告主張以每月15,639元為計算扶養
      費之依據，被告則主張以97年度綜合所得稅逾70歲者之扶
      養親屬寬減額為115,500元，以為計算本件扶養費損害賠
      償額之標準云云，均非可採。
   3. 復查，原告丙○○與其夫癸○○原育有許芬妙、許瑞欽、
      卯○○、巳○○、辰○○等5名女子，然許瑞欽早於97年
      12月1日即已死亡，有戶籍謄本附卷可稽卷可查，故依民
      法第1114條第1款及第1116條之1規定，被害人許芬妙及原
      告卯○○、巳○○、辰○○，暨原告丙○○之夫癸○○等
      5人均對原告丙○○負扶養義務，亦即被害人許芬妙對原
      告丙○○所負扶養義務僅為5分之1。是依此核計，並按月
      別單利複式霍夫曼計算法扣除中間利息（按第一個月不扣
      除中間利息）後，原告丙○○一次得請求被告賠償其所受
      扶養費損害之總額為424,203元【計算方式為：（15,000
      ÷5）×141.00000000.00000000=424,203（小數點以下4
      捨5入）】。則原告丙○○於此數額範圍內之請求，尚屬
      有據。逾此範圍之請求，即乏依據，不應准許。
（四）機車修理費：原告己○○主張被害人許芬妙所騎乘之車號
      SQ6-687號機車為其所有，因本件車禍事故受損，支出修
      理費26,650元，被告應予賠償云云。惟查，據卷存該車號
      SQ6-687號機車之行車執照及車籍資料以觀，其上記載車
      主為許芬妙，而非原告己○○；且原告己○○於本件車禍
      事故發生後，亦曾於警詢時坦承該車號SQ6-687號機車之
      車主為其太太許芬妙本人，此有臺中縣警察局道路交通事
      故調查筆錄附卷可稽，足認上開機車為被害人許芬妙所有
      ，並非原告己○○所有。是原告己○○以其所有車號SQ6-
      687號機車受損為由，請求被告賠償機車修理費用，於法
      尚屬無據，尚難憑採。
（五）精神慰撫金：查原告己○○為被害人許芬妙之配偶，其中
      年驟遭喪妻之痛，所承受之打擊、內心之不捨及精神上所
      受之痛苦，自難言喻。又癸○○與原告丙○○為被害人許
      芬妙之父母，伊等老年喪女，精神上自然痛苦不堪。另原
      告辛○○、壬○○、庚○○則為被害人許芬妙之子，伊等
      遽遭喪母之痛，精神上必亦深感痛苦至鉅，故原告請求被
      告應賠償精神慰撫金，洵屬有據。玆審酌兩造之教育程度
      、身分地位、經濟狀況、被告加害情形、原告等人所受之
      痛苦，及被告因闖紅燈及超速行駛，致臨危時煞避不及，
      撞擊遵行綠燈號誌行駛之被害人許芬妙，致其傷重不治死
      亡，然於本件審理時，初始竟仍然否認有闖紅燈及過失情
      形，甚或指稱被害人許芬妙亦與有過失，其後始坦承有闖
      紅燈情事，此勢必更增添原告之不滿及怨懟等情緒，加深
      其痛苦等一切情狀，認原告己○○請求之精神慰撫金以10
      0萬元為適當，癸○○及原告丙○○、辛○○、壬○○、
      庚○○等人得請求之精神慰撫金，則各以80萬元為適宜，
      逾各該數額範圍之請求，則非相當，不應准許。
十、末按，保險人依本法規定所為之保險給付，視為被保險人損
    害賠償金額之一部分；被保險人受賠償請求時，得扣除之、
    強制汽車責任保險法第32條定有明文。查被害人許芬妙因本
    件汽車交通事故死亡，其遺屬即許芬妙之父母癸○○與原告
    丙○○、配偶即原告己○○、子女即原告辛○○、壬○○及
    庚○○等人業已領取得強制汽車責任保險金共1,507,806元
    ，每人分配得251,301元等情，已為兩造不爭執之事實，並
    有原告提出之華南產物保險股份有限公司應付票據清單明細
    表在卷可憑，是上開規定之意旨，該等保險給付自為損害賠
    償金額之一部分，故於原告向被告為本件賠償之請求時，自
    應依法分別予以扣除。
十一、綜上所述，本件原告因被告過失不法侵害被害人許芬妙致
      死，其中原告己○○得請求被告賠償醫療費用1,636元、
      殯葬費40萬元及精神慰撫金100萬元，合計1,401,636元；
      原告丙○○得請求被告賠償扶養費424,203元及精神慰撫
      金80萬元，合計1,224,203元。又癸○○生前則得請求被
      告賠償精神慰撫金80萬元，此部分由癸○○之繼承人即原
      告丙○○、辛○○、壬○○、庚○○、子○○、寅○○、
      丑○○、卯○○、巳○○及辰○○等人公同共有。另原告
      辛○○、壬○○及庚○○則分別得請求被告賠償精神慰撫
      金各80萬元，再扣除原告己○○、丙○○、辛○○、壬○○、庚○○及癸○○生前所分別領得之前述各該保險金25
      1,301元後，則原告己○○得請求被告賠償之金額為1,150
      ,335元，原告丙○○得請求被告賠償之金額為972,902元
      ，原告丙○○、辛○○、壬○○、庚○○、子○○、寅○○、丑○○、卯○○、巳○○及辰○○等人得請求被告賠
      償之金額則為548,699元，另原告辛○○、壬○○、庚○○得請求被告賠償之金額則各為548,699元。從而，原告
      本於侵權行為法律關係，請求被告給付原告己○○1,150,
      335元，給付原告丙○○972,902元，給付原告丙○○、辛○○、壬○○、庚○○、子○○、寅○○、丑○○、卯○○、巳○○及辰○○等人548,699元，給付原告辛○○、
      壬○○、庚○○各548,699元，及均自起訴狀繕本送達後
      之98年11月28日起至清償日止，按週年利率百分之5計算
      之利息，為有理由，應予准許。逾各該範圍之請求，即屬
      無據，應予駁回。
十二、本件事證已臻明確，兩造其餘主張及舉證，與本件判決結
      果均無影響，爰不逐一論述。
十三、兩造均陳明願供擔保，請准宣告假執行或免為假執行，就
      原告勝訴部份，經核於法均無不合，爰分別酌定相當擔保
      金額併准許之；至原告其餘假執行之聲請，因訴之駁回而
      失所依據，不應准許，應予駁回。
十四、訴訟費用負擔之依據：民事訴訟法第79條、第85第1項後
      段。
中    華    民    國    99    年    5    月    25    日
                  民事第二庭    法  官  吳美蒼
正本係照原本作成。
如對本判決上訴，須於判決送達後20日內向本院提出上訴狀。
中    華    民    國    99    年    5    月    25    日
                                書記官

司法院資訊處製作；財團法人民間司法改革基金會備份。
